臺灣臺北地方法院民事判決　　　　　　　　　　　　九十二年度簡上字第六三四號
　　上　訴　人　乙○○
　　被上訴人　　甲○○
右當事人間請求返還不當得利事件，上訴人對於民國九十二年八月十二日本院台北簡
易庭九十一年度北簡字第六○五三號第一審判決提起上訴，本院於民國九十三年一月
十六日言詞辯論終結，判決如左：
    主  文
上訴駁回。
第二審上訴費用由上訴人負擔。
    事  實
甲、上訴人方面：
一、聲明：
  (一)原判決不利於上訴人部分廢棄。
  (二)前項廢棄部分，駁回被上訴人於第一審之訴及假執行之聲請。
二、陳述：除與原判決記載相同者，茲引用之外，補稱：
    原審判決上訴人乙○○應給付被上訴人蘇煢夫新台幣（下同）二十二萬元，其理
    由無非以上訴人於兩造之母即訴外人蘇陳壹已無法處理事務之情形下，仍於民國
    （下同）九十一年四月間，與寶綺華商行就座落於台北市○○區○○街一百三十
    五號一樓房屋（下稱系爭房屋）之租賃契約為續約，前開續約顯未經被上訴人授
    權，復以上訴人自承訴外人蘇陳壹之存摺及印章現為其所保管使用，則上訴人未
    經被上訴人同意而使用被上訴人應分得之租金部分，自有不當得利云云。惟系爭
    房屋出租所收之租金，係存入蘇陳壹專戶由其收取，且自七十九年起系爭房屋之
    租金收益係作為蘇陳壹之生活開銷及照養費用，兩造對此並無異議，上訴人就系
    爭房屋並未有任何收益，自無不當得利可言。又況，蘇陳壹於八十八年間已授權
    上訴人處理出租系爭房屋之相關事宜，嗣蘇陳壹失智後，雖其存摺及印章為上訴
    人所保管使用，然系爭房屋之租金收入，仍作為蘇陳壹之生活照護費用，並未違
    反蘇陳壹或被上訴人蘇煢夫之意思。且蘇陳壹
    九千元，上訴人另聘外籍監護工特別照料，每月支出薪資近一萬八千元，共計約
    為四萬七千元，加上其他營養費用、醫療費等，已超過系爭房屋每月得收取五萬
    五千元之租金，然超過之部分均由上訴人獨自負擔，而同有扶養義務之被上訴人
    卻未共同分擔。另就被上訴人所稱之房屋稅、地價稅係由系爭房屋之各共有人分
    擔，且自八十九年後，蘇陳壹係由上訴人所扶養，存摺、印章自應由上訴人所保
    管。是以，系爭房屋之租金既為蘇陳壹所收取，作為其生活照料之費用，上訴人
    就系爭房屋並無不當得利。
三、證據：除援用第一審所提證據外，上訴人並未提出任何證據供本院參酌。
乙、被上訴人方面：
一、聲明：上訴駁回。
二、陳述：除與原判決記載相同者，茲引用之外，補稱：
    被上訴人係系爭房屋所有權人之一，而系爭房屋之地價稅均由被上訴人所繳納，
    系爭房屋之租金則由上訴人所收取，又兩造之母即訴外人蘇陳壹之存摺、印章均
    由上訴人保管當中，因蘇陳壹患有老年癡呆症，僅能吃流質之食品，所費不多，
    自無上訴人所稱之費用，況上訴人所提資金流量並不符蘇陳壹之生活花費。另被
    上訴人於原審僅主張可收取租金之租期至開庭為止，然被上訴人之可收取租金之
    租期係至九十四年止，是被上訴人對前開租金之請求，擴張主張至九十四年止。
三、證據：除援用第一審所提證據外，被上訴人並未補提任何新證據供本院參酌。
    理  由
一、本件被上訴人起訴主張兩造為兄弟，而坐落台北市○○區○○街一三五號一樓房
    屋則為其兄弟四人所有，應有部分各為四分之一，詎上訴人未經其同意，將系爭
    房屋先後租與訴外人佛利登公司及寶琦華商行，並將租金據為己有，為此提起本
    訴，請求上訴人給付應屬於被上訴人部分之租金收入等語；上訴人則以系爭房屋
    向來為兩造之母蘇陳壹所使用、收益，兩造四兄弟之印章亦交由蘇陳壹保管使用
    ，其係依蘇陳壹之指示代為簽訂租約，且租金支票均存入蘇陳壹名下帳戶，其並
    未受有利益，無不當得利之情事，況蘇陳壹無法處理事務後，其日常生活開支均
    由上訴人支應，數額早已超過租金收入，被上訴人亦未分攤，是上訴人並未受有
    不當利益云云置辯。
二、查本件兩造對於系爭房屋均為雙方所共有一節並不爭執，對於雙方母親即訴外人
    蘇陳壹失智之前，兩造及其他兄弟之印章均交由蘇陳壹保管，並由蘇陳壹管理、
    收益系爭房屋一節亦不否認，上開事實洵堪確認。本件兩造所爭執者，乃蘇陳壹
    失智後，上訴人得否再管理收益系爭房屋，其因管理系爭房屋所得利益應否交付
    被上訴人。經查，依證人劉春酣於原審作證所述：「蘇陳壹大約從八十九年間就
    無法處理事務，之前的租金都是由蘇陳壹在處理，簽完與寶琦華之租約後，偶爾
    還會叫我去領錢，存摺是放在蘇陳壹身上」等語，可知在八十九年以前之事務既
    均由蘇陳壹處理，則系爭房屋於八十六年一月至八十七年十二月出租與佛利登公
    司，及八十八年五月至九十一年四月出租與寶琦華商行等行為，應為蘇陳壹所知
    悉，且兩造對此亦已同意將此期間之租金交由蘇陳壹使用，此由系爭房屋之租金
    均匯入蘇陳壹之帳戶即明。再者，參酌被上訴人自承八十一年至八十七年之租金
    都是蘇陳壹管理，房屋稅及地價稅在蘇陳壹病發前均由兄弟四人共有之收益金中
    全數支付等情，應認本件兩造所共有之系爭房屋如要出租，向由蘇陳壹取用兩造
    兄弟印章，並由蘇陳壹或兩造兄弟之一出面代表出租，而建物收益，則存入蘇陳
    壹之帳戶一情為真，此部份事實並有存摺影本附卷可考。而蘇陳壹於失智前，曾
    委託上訴人處理系爭房屋所有承租事宜，此部分事實亦有委任書為證，是以就此
    期間之租金收益上訴人並未受有利益，應無可議。惟蘇陳壹既於八十九年間已然
    失智，無法處理事務，其能否再就系爭房屋之管理收益事宜為任何委任行為，即
    有探究餘地。本件上訴人並不否認蘇陳壹失智之事實，蘇陳壹因此自九十年九月
    十一日起入住財團法人天主教失智老人社會福利基金會附設之聖若瑟失智老人養
    護中心，此部份事實有該中心出具之入住證明在卷可稽，而上訴人對於蘇陳壹失
    智後有關蘇陳壹之存摺及印章續由其所保管一節亦不爭執，則蘇陳壹失智後，系
    爭房屋之出租行為究係本於何人意思即有疑問？又系爭房屋因出租所獲得之利益
    ，縱認原共有人默示同意授權蘇陳壹處理，惟是否得因此推演出其他共有人亦同
    意授權上訴人處理？又蘇陳壹既已失智，其能否再授權上訴人處理收益？上訴人
    對於蘇陳壹失智前委託其處理系爭房屋所有承租或出售事宜一節，固曾提出委任
    書影本一件為證（參原審卷第四四頁），惟對於蘇陳壹失智後，是否仍繼續委託
    上訴人處理上述事宜，並未提出任何證據資料供本院佐參。而系爭房屋其他共有
    人所以默示同意蘇陳壹處理系爭房屋租售事宜，乃因斯時蘇陳壹尚未失智，且為
    兩造共母，共有人同意蘇陳壹處理系爭房屋相關事務，蘇陳壹再委由上訴人處理
    ，其效力僅限於蘇陳壹尚能辯明事理之前，倘蘇陳壹已無法視事，共有人是否仍
    願同意委託蘇陳壹處理系爭房屋事務？若共有人已不願再授權蘇陳壹處理，則蘇
    陳壹於失智後亦不可能再授權上訴人代為經營。本件被上訴人身為共有人之一，
    此為兩造所不爭執，復有建物所有權狀影本附卷可參，其在蘇陳壹失智後，已明
    白表示不願再授權蘇陳壹代為管理，而上訴人亦未獲得其他共有人之授權，其在
    未獲得其他共有人同意情況下，於九十一年四月間與訴外人寶琦華商行續約，將
    系爭共有物出租，所獲得之八十八萬元租金收益（自九十一年五月起至九十二年
    七月二十五日止），自應按共有比例分配，詎上訴人將出租系爭房屋所獲得之款
    項據為己有，就超過其應得部分之收益，除另有其他原因外，自屬不當得利，是
    本件被上訴人訴請上訴人給付此部份之不當得利，自屬有據。上訴人固辯稱兩造
    共母蘇陳壹入住安養中心相關費用均由其處理，且該數額早已超越租金收益，是
    其並無不當得利云云。然查，上訴人並不否認蘇陳壹於失智前曾分別至各兄弟家
    中居住，於居住期間其相關費用則由該兄弟負責，是關於奉養共母一事，顯然兩
    造及其他兄弟間已有如何支應之共識，若認為蘇陳壹失智後兄弟彼此間就奉養費
    用應明確劃分，亦應由兩造及其他兄弟另為協議，殊無以奉養生母費用作為證明
    自己收受應有部分以外之利益非不當得利之證據，是上訴人以此為辯，主張並未
    獲得任何不當利益云云，並非可採。
三、綜上所述，本件被上訴人主張上訴人未獲得其授權或同意情況下，擅自將系爭房
    屋出租，收取租金，乃不當得利等語，於上揭範圍內之請求為可採，上訴人辯稱
    其已獲得授權，且獨力支應奉養蘇陳壹之費用，並無不當得利云云，於上開範圍
    內為無可取。被上訴人依所有權及不當得利法律關係請求上訴人返還不當得利，
    ，請求上訴人給付，於上開範圍內為有理由，應予准許。是原審判命上訴人應就
    其自九十一年五月起至九十二年七月二十五日止所收取之租金收益中，提出四分
    之一，即二十二萬元部分，給付予被上訴人，並依被上訴人之聲請宣告假執行，
    駁回被上訴人其餘請求，於法並無不合。上訴意旨指摘原判決不當，求予廢棄改
    判，為無理由，應予駁回其上訴。
四、據上論結，本件上訴為無理由，依民事訴訟法第四百三十六條之一第三項、第四
    百四十九條第一項、第七十八條、第八十五條第一項前段，判決如主文。
中　　　華　　　民　　　國　　九十三　　年　　　一　　　月　　 三十 　　日
                                民事第二庭審判長法  官  丁蓓蓓
                                                法  官  李家慧
                                                法  官  汪漢卿
正本係照原本作成
不得上訴
中　　　華　　　民　　　國　　九十三　　年　　　一　　　月　　 三十 　　日
                                                書記官  許婉如
